臺灣板橋地方法院民事判決　　　　　　　99年度訴字第1922號
原??　告?周賢創?住新北市○.
被? ? 告?劉茂榮?住新北市.
兼下 一 人
訴訟代理人?劉永義?住新北市○.
兼上 一 人
訴訟代理人?劉賢儒?住同上
上列當事人間請求分割共有物事件，本院於民國100 年5 月23日
言詞辯論終結，判決如下：
    主  文
兩造共有坐落新北市○○區○○段坪林小段一八五地號、面積三
九三平方公尺之土地准予分割。其中如附圖所示185 （B ）部分
，面積二一八平方公尺土地分與原告取得；如附圖所示185 （A
）部分，面積一七五平方公尺土地分與被告劉永義、劉賢儒取得
，並按應有部分比例四分之三、四分之一維持共有。
原告應給付被告劉茂榮新臺幣拾捌萬貳仟零捌元。
訴訟費用由被告劉永義負擔三分之一、被告劉賢儒負擔九分之一
、被告劉茂榮負擔十八分之一，餘由原告負擔。
    事實及理由
壹、程序方面：
一、按「共有人自共有物分割之效力發生時起，取得分得部分之
    所有權。應有部分有抵押權或質權者，其權利不因共有物之
    分割而受影響。但有下列情形之一者，其權利移存於抵押人
    或出質人所分得之部分：一、權利人同意分割。二、權利人
    已參加共有物分割訴訟。三、權利人經共有人告知訴訟而未
    參加。」，民法第824 條之1 第1 項、第2 項分別定有明文
    。本件原告起訴請求分割共有物，並主張原告就本件共有土
    地之應有部分，前已為抵押權人林獻昌設定最高限額新臺幣
    （下同）600 萬元之抵押權，因而聲請對上開抵押權人為訴
    訟告知。經本院將原告所提出之聲請訴訟告知狀繕本送達於
    前揭抵押權人林獻昌，並已於民國99年12月3 日送達，有送
    達證書在卷可稽（見本院卷第61頁），而抵押權人林獻昌除
    曾具狀表示「悉以法院判決為依據，並無任何異議」等語外
    （見本院卷第62頁），並未於本件言詞辯論終結前參加訴訟
    ，合先敘明。
二、本件被告劉茂榮經合法通知，未於言詞辯論期日到場，核無
    民事訴訟法第386 條所列各款情形，爰依原告聲請，由其一
    造辯論而為判決。
貳、當事人之主張：
一、原告主張：緣坐落新北市○○區○○段坪林小段185 地號、
    面積393 平方公尺土地（下稱系爭土地）為兩造所共有，其
    中原告應有部分二分之一、被告劉永義應有部分三分之一、
    被告劉賢儒應有部分九分之一、被告劉茂榮應有部分十八分
    之一。茲因系爭土地上現有被告劉永義、劉茂榮分別興建之
    二層樓房屋、鐵皮屋予以占用，且共有人間無法私下協議分
    割，致使原告無法就所有之權利範圍為使用，而有提起本件
    訴訟之必要。又關於本件之分割方法，由於被告劉永義、劉
    賢儒於系爭土地上已興建有房屋（門牌號碼為新北市○○區
    ○○路260 號，下稱系爭房屋），且所占用面積並無超過渠
    等2 人之應有部分面積合計，故原告同意就系爭房屋占用部
    分之土地分割予被告劉永義、劉賢儒所有，若有不足，則請
    予補足；其餘部分土地則按原告與被告劉茂榮之應有部分比
    例分割之，分割方案如民國100 年3 月15日之請求分割分別
    共有物補狀之附件所示（見本院卷第107 頁）。為此，爰依
    民法第823 條第1 項之規定，提起本件訴訟，並聲明（見本
    院卷第130 頁）求為判決：兩造所共有之系爭土地應准予分
    割，分割方案如請求分割分別共有物補狀之附件所示（見本
    院卷第107 頁）。
二、被告劉永義、劉賢儒之陳述略以：渠等同意分割，無任何意
    見，但因在系爭土地上已建有房子，故希望盡量保有房子，
    且渠等2 人同意就分得部分繼續維持共有。惟若所建房屋占
    用土地面積超過渠等2 人所合計之應有部分範圍，渠等亦同
    意拆除返還等語，並聲明：駁回原告之訴。
三、被告劉茂榮未於言詞辯論期日到場，據其前所提出書狀，其
    陳述及聲明略以：系爭土地原地目為「田」，思解不透為何
    可變為「乙種建地」。另系爭土地為祖祀產業持分共有，惟
    於82年法院判決移轉時，被告劉永義就系爭土地無屬實辦理
    、登記持份共有土地。又原告於99年7 月2 日曾至被告劉茂
    榮住處表示無屋可居、欲蓋房子，並查看祖先所蓋鐵皮屋，
    及唆使被告劉茂榮表示該鐵皮屋為渠所蓋。惟原告有的是錢
    ，要買持分來蓋房子，究竟是什麼心態，根本是來亂的。系
    爭土地是祖產，為祖先所留，被告劉茂榮不敢承擔「背祖」
    之責，吾我劉家子孫為求產業之完整，今被此等人弄得身心
    疲乏等語。並提出子孫系統表、收據、杜賣證書、承諾書、
    土地登記第二類謄本等件為證據（見本院卷第68頁至75頁）
    。
參、得心證之理由：
一、原告主張系爭土地為兩造所共有，其中原告之應有部分為2
    分之1 、被告劉永義之應有部分為3 分之1 、被告劉賢儒之
    應有部分為9 分之1 、被告劉茂榮之應有部分為18分之1 乙
    情，為兩造所不爭執，並有土地登記第二類謄本在卷可參（
    見本院卷第74、75頁），是原告此部分主張堪信為真實。又
    原告另主張系爭土地目前之使用狀況分別為被告劉永義興建
    有系爭房屋使用、被告劉茂榮則有鐵皮屋於其上供使用乙節
    ，亦為兩造所不爭執，並經本院依原告聲請至現場履勘及囑
    託新北市樹林地政事務所測量屬實，有99年12月23日土地複
    丈成果圖在卷可參（見本院卷第90頁），故原告此部分主張
    亦堪信為真實。
二、按各共有人，除法令另有規定外，得隨時請求分割共有物，
    但因物之使用目的不能分割或契約訂有不分割之期限者，不
    在此限，民法第823 條第1 項定有明文。本件系爭土地為兩
    造所共有暨其各別之應有部分分別為原告2 分之1 、被告劉
    永義3 分之1 、被告劉賢儒9 分之1 、被告劉茂榮18分之1
    等情，業經認定屬實如前，雖被告劉茂榮又於其書狀中另辯
    稱系爭土地於82年法院判決移轉時，被告劉永義無屬實辦理
    、登記持份共有土地云云（見本院卷第67頁）。惟按依本法
    所為之登記，有絕對之效力，土地法第43條定有明文，是兩
    造就系爭土地之所有權及權利範圍，自應以系爭土地之登記
    簿謄本所載內容為準，被告劉茂榮空言爭執其餘共有人之權
    利範圍，而未提出任何證據以資證明，自無可取。又，系爭
    土地並無土地法第31條及農業發展條例第16條分割之限制乙
    節，亦有新北市樹林地政事務所99年10月11日北縣樹地測字
    第099001 4465 號函1 紙在卷可稽（見本院卷第45頁），自
    無前揭法條規定之不能分割之情事存在，且兩造間又不能協
    議分割之方法，則揆諸前揭法條規定，原告之訴請准許裁判
    分割等語，即應認係屬有理由，應予准許。
三、次按「分割之方法不能協議決定，或於協議決定後因消滅時
    效完成經共有人拒絕履行者，法院得因任何共有人之請求，
    命為下列之分配：一、以原物分配於各共有人。但各共有人
    均受原物之分配顯有困難者，得將原物分配於部分共有人。
    二、原物分配顯有困難時，得變賣共有物，以價金分配於各
    共有人；或以原物之一部分分配於各共有人，他部分變賣，
    以價金分配於各共有人。」、「以原物為分配時，如共有人
    中有未受分配，或不能按其應有部分受分配者，得以金錢補
    償之。」、「以原物為分配時，因共有人之利益或其他必要
    情形，得就共有物之一部分仍維持共有。」，民法第824 條
    第2項至第4項亦分別定有明文，再參酌裁判分割共有物訴訟
    ，乃為形式之形成訴訟，其事件本質為非訟事件，故法院定
    共有物之分割方法，雖應斟酌當事人之聲明、共有物之性質
    、經濟效用及全體共有人之利益等決定，然不受當事人聲明
    之拘束。意即請求分割共有物之訴，得由法院依前開規定，
    斟酌當事人之聲明，共有物之性質、經濟效用及全體共有人
    之利益等公平決定之，而命為適當之分配，並無論決定為原
    物分割或價金分配，均不受任何共有人主張之拘束，且其分
    割方法並無特定，縱使選擇兩者之一或併用兩者，亦屬無妨
    。
四、經查：
  (一)土地法第31條固規定：「直轄市或縣（市）地政機關於其管
    轄區內之土地，得斟酌地方經濟情形，依其性質及使用之種
    類，為最小面積單位之規定，並禁止其再分割。前項規定，
    應經中央地政機關之核准。」，惟本件系爭土地經本院依職
    權向新北市樹林地政事務所查詢結果，經該事務所回覆稱：
    「....旨揭土地係非都市土地，使用分區為鄉村區乙種建築
    用地，尚無土地法第31條分割最小面積單位及再分割之限制
    ，另因非為農牧用地亦無農業發展條例第16條耕地『不得分
    割』之限制及但書『不在此限』規定之情形。」等語，有該
    所99年10月11日北縣樹地測字第0990014465號函在卷可稽（
    見本院卷第45頁）。是本件系爭土地之分割，應無土地法第
    31條及農業發展條例第16條規定之適用，即無需受最小面積
    單位及耕地分割之限制，應堪認定。
  (二)又承前述，系爭土地乃係鄉村區之乙種建築用地，其面積為
    393 平方公尺，而按「新北市畸零地使用規則」第3 條規定
    ，前述使用地類別「乙種建築用地」，其道路退縮計算方式
    ：應由道路中心線退讓7.5 公尺以上建築。建築基地最小寬
    度不得小於3.5 公尺，最小深度不得小於14公尺為原則，故
    最小建築基地面積至少須為49平方公尺（計算式：14*3.5＝
    49），意即系爭土地最小可能獨立利用之建築面積至少須為
    49平方公尺乙節，亦經本院依職權向臺北縣政府工務局查明
    在卷，有該局99年12月2 日北工建字第0991072712號函及其
    附件在卷可佐（見本院卷第64頁至第67頁）。職此，原告固
    主張就系爭土地依各共有人之應有部分權利範圍予以原物分
    割云云。惟本院茲審酌系爭土地若依應有部分比例而以原物
    分割方式分配予全體共有人，則依各共有人之應有部分比例
    換算結果，原告就系爭土地所分得之面積為196 平方公尺、
    被告劉茂榮就系爭土地所分得之面積為22平方公尺（計算式
    ：393/18 = 22 ，小數點以下四捨五入）、被告劉賢儒就系
    爭土地所分得之面積為44平方公尺（計算式：393* 2/18 ＝
     44 ，小數點以下四捨五入）、被告劉永義就系爭土地所分
    得之面積為131 平方公尺（計算式：393/3 ＝131 ），倘被
    告劉茂榮、劉賢儒若單獨取得系爭土地之原物分配，則渠2
    人所取得之面積顯然均遠小於可供建築之49平方公尺，而無
    獨立利用之可能性，此將致分割後之土地其經濟效用受限，
    而產生不利土地整體性發展之影響，故堪認本件各共有人均
    受原物之分配顯有重大困難，原告主張應按應有部分比例以
    原物分配予各共有人取得云云，即無可取。再者，復參以系
    爭土地上現有被告劉永義所興建，供渠與被告劉賢儒所共同
    使用之未辦理保存登記、門牌號碼為新北市○○區○○路26
    0 號之系爭房屋及其後方之停車棚乙情，為兩造所不爭執，
    並有照片數張在卷足佐，且經本院於99年12月23日至現場履
    勘及囑託臺北縣樹林地政事務所測量屬實，而系爭房屋及其
    後方之停車棚共占用系爭土地之面積為172 平方公尺乙節，
    亦有土地複丈成果圖在卷可參（見本院卷第90頁），且原告
    及被告劉永義、劉賢儒均表示同意由被告劉永義、劉賢儒取
    得其現占用部分之土地，而若按應有部分比例以原物分割並
    由被告劉賢儒、劉永義各自單獨取得原物分配，則被告劉賢
    儒僅能取得無獨立利用可能性之44平方公尺乙節，已如前述
    ，然若由被告劉賢儒、劉永義繼續維持共有，則依渠等2 人
    之應有部分比例換算結果，渠2 人可分得之面積為175 平方
    公尺（計算式：393/3 + 44＝175 ），其範圍大於渠2 人現
    占有使用之系爭房屋及停車棚之面積。故本院斟酌上情，並
    佐以被告劉永義、劉賢儒欲維持共有之意願，（核其目的應
    係為避免所共同使用之系爭房屋遭拆除，於共有人之利益而
    言，係屬必要，符合民法第824 條第4 項之規定，應予准許
    ），暨考量被告劉茂榮如以原物分配，其分得面積小於可供
    建築之49平方公尺，而無獨立利用之可能性，其經濟效用將
    大受影響等情況，因認應將系爭土地以原物分割方式為如下
    之分配，即(1)如附圖所示185 （B ）部分，面積218 平方公
    尺土地分與原告取得。(2)如附圖所示185 （A ）部分，面積
    175 平方公尺土地分與被告劉永義、劉賢儒取得，並按應有
    部分比例4 分之3 、4 分之1 維持共有，方屬允當，蓋此分
    割方法除可避免建築基地與建築物於分割後因分屬不同人所
    有，而致有需拆除地上建物所造成之不必要損失外，亦可增
    進共有物整體利用之經濟效益緣故。
  (三)至被告劉茂榮不能按其應有部分受分配部分，依民法第824
    條第3 項：「按以原物為分配時，如共有人中有未受分配，
    或不能按其應有部分受分配者，得以金錢補償之。」之規定
    ，則應由分得超過其權利比例土地面積之原告以金錢補償未
    得按其應有部分比例面積受分配之被告劉茂榮。其補償之依
    據，因關於系爭土地之市場價格，業經本院依原告之聲請，
    囑託永大不動產估價師事務所為鑑定，而依其鑑定結果所示
    ，系爭土地總價為6,824,000 元，單價為每平方公尺17,36
    4 元（即每坪57,400元）乙節，有該事務所提出之不動產估
    價報告書1 份在卷可參（見外放證物）。是本院爰斟酌系爭
    土地為都市計畫外之土地，區域範圍土地使用分區以山坡地
    為主，近鄰地區建物之利用以公寓為主，公共設施則有三峽
    農會、辭修高中、橫溪派出所、成福派出所、市場等，整體
    而言，近鄰地區之公共設施不足，且區域範圍以溪東路為重
    要交通運輸系統，無重大公共建設，未來亦無重要交通建設
    計畫及土地使用計畫等情（參上開估價報告書內容），認本
    件由原告以金錢補償未受分配之被告劉茂榮其補償金額以每
    平方公尺17,364元計算為適當、合理。是以，原告應補償被
    告劉茂榮之金額為382,008 元（計算式：22* 17364 ＝3820
    08）。
五、從而，本件原告起訴請求兩造共有坐落新北市○○區○○段
    坪林小段185 地號、面積393 平方公尺應予分割，洵屬有理
    ，應予准許。本院爰審酌兩造之主張、系爭土地之現況及未
    來發展性、應有部分之比例、兩造之最佳利益等情，認其分
    割方法則應如附圖所示，即其中（185B）部分，面積218 平
    方公尺分歸原告取得；另（185A）部分，面積175 平方公尺
    分歸被告劉永義、劉賢儒取得，並依應有部分各4 分之3 、
    4 分之1 之比例維持共有；另原告則應以金錢補償被告劉茂
    榮382,008元。
六、末查分割共有物之訴為形式之形成訴訟，法院不受原告聲明
    分割方案之拘束，故如准予裁判分割，原告之訴即有理由，
    並無敗訴之問題。惟裁判分割共有物之訴訟係屬固有必要共
    同訴訟，共有人雖同意分割，只要不同意原告主張之分割方
    案，即必須被列為被告而應訴，此乃分割共有物訴訟之性質
    所不得不然，並參酌裁判分割結果將使兩造同霑其利益，故
    本院認於裁判分割共有物訴訟，因法院准予分割而認原告之
    訴為有理由時，如訴訟費用係由敗訴當事人負擔，誠有失公
    平，仍應由兩造分別依其於分割前就系爭土地之應有部分比
    例分擔，較符公允。
七、本件事證已臻明確，兩造其餘主張、陳述及攻擊防禦方法與
    證據，經本院斟酌後，與本件判決結果已不生影響，故不一
    一論列；另按關於共有物分割之裁判，執行法院得將共有人
    分得部分點交之，為強制執行法第131 條第1 項所明定。又
    ，分割共有物之判決兼有形成判決及給付判決之性質，故雖
    僅載明各共有人分得之部分而未為交付管業之宣示，但其內
    容實含有互為交付之意義，當事人仍得依上開規定請求點交
    （最高法院75年第1 次民事庭會議及66年第3 次民事庭會議
    決議參照）。從而，土地既應點交，則地上建物，依司法院
    院解字第3583號解釋意旨，亦當然含有拆除效力在內，依強
    制執行法第125 條準用第100 條之法意推之，自可拆除房屋
    點交土地與分得之當事人，均附此敘明。
八、結論：本件原告之訴為有理由，依民事訴訟法第385 條第1
    項前段、第78條、第80條之1 ，判決如主文。
中    華    民    國  100     年    6     月    15    日
                  民事第一庭法  官  黃若美
以上正本係照原本作成
如對本判決上訴，須於判決送達後20日內向本院提出上訴狀。如
委任律師提起上訴者，應一併繳納上訴審裁判費。
中    華    民    國   100    年    6     月    15    日
                            書記官  高偉庭